---
title: "Tendência e Sazonalidade"
output:
  html_document:
    toc: true
    toc_depth: 4
    toc_float: TRUE
---

<html>
<body>
<style>

h1.title {
  display: none;
}

div.a {
	text-align: center;
}

</style>

<div class="a">

<font color="white"><p> . </p></font>

# Séries Temporais
#### Igor Kuivjogi / Kaíque Ferreira / Nilo Célio
#### <b> 1° Trablho de Séries Temporais <b>
##### 07 de Julho de 2020

<font color="white"><p> . </p></font>

</div>


```{r setup, echo = FALSE, warning = FALSE, message=FALSE}
# Carregando Bibliotecas

library(tidyverse)
library(ggpmisc)
library(knitr)
library(kableExtra)
library(lubridate)
library(zoo)
library(httr)
#library(xlsx)
library(readxl)
library(fpp2)
library(tidyr)

# Pacote para %<>%
library(magrittr)

# Pacote para gráfico ggplot2
#library(devtools)
#install_github("thomasp85/patchwork")
library(patchwork)
```

```{r, echo = FALSE, warning = FALSE, message=FALSE}
### Carregando Dados

# Carregando dados M-ICV
url = 'https://www.ime.usp.br/~pam/ICV.xls'
a = GET(url, write_disk( tf <- tempfile(fileext = ".xls")))
Dados_ICV =  as_tibble(read_excel(tf))
```

# Tendência

<hr/>

Neste trabalho veremos as três seguintes formas de retirar a tendência de um série temporal

- Diferenciação
- Médias Móveis
- Lowess
- Médias Móveis VS Lowess

### Diferenciação

<hr/>

Aplicaremos diferenciação no histórico do IBOVESPA nas seguintes variáveis

- Temos 1499 observações
- Data: Dias 3 de janeiro de 1995 a 27 de dezembro de 2000
- Pontos do índice IBOVESPA diário

Vejamos a série de dados:

```{r, echo = FALSE, warning = FALSE, message=FALSE, out.width = "70%", fig.align = "center"}
# Carregando dados IBV
url = 'https://www.ime.usp.br/~pam/D-IBV'
a = GET(url, write_disk( tf <- tempfile(fileext = ".xls")))
Dados_IBV =  as_tibble(read_table(tf, col_names = FALSE ))
Dados_IBV %<>% 
  mutate(tempo = 1:nrow(Dados_IBV))

# Gráfico da série
ggplot(Dados_IBV, aes(x = tempo, y = X1)) + 
  labs(title = "Dados Ibovespa",
  subtitle = "",
  x="Dias",
  y="Pontos",
  fill="") +
  geom_path() + theme_classic()
```

Agora vamos identificar a diferença entre uma, quatro e sete diferenciações

```{r, echo = FALSE, warning = FALSE, message=FALSE, out.width = "100%"}
## Tirando a tendencia com diferença
dif_1 = diff(Dados_IBV$X1, differences=1)
dif_1 = as_tibble(list(tempo = 1:length(dif_1), dif_1 = dif_1))
g1 = ggplot(dif_1, aes(x = tempo, y = dif_1)) + 
  labs(title = "Dados Ibovespa",
  subtitle = "Uma diferenciação",
  x="Dias",
  y="Pontos",
  fill="") +
  geom_path() + theme_classic()

dif_2 = diff(Dados_IBV$X1, differences=4)
dif_2 = as_tibble(list(tempo = 1:length(dif_2), dif_2 = dif_2))
g2 = ggplot(dif_2, aes(x = tempo, y = dif_2)) +
  labs(
  subtitle = "Quatro diferenciações",
  x="Dias",
  y="Pontos",
  fill="") +
  geom_path() + theme_classic()

dif_3 = diff(Dados_IBV$X1, differences=7)
dif_3 = as_tibble(list(tempo = 1:length(dif_3), dif_3 = dif_3))
g3 = ggplot(dif_3, aes(x = tempo, y = dif_3)) +
  labs(
  subtitle = "Sete diferenciações",
  x="Dias",
  y="Pontos",
  fill="") +
  geom_path() + theme_classic()

g1 / g2 / g3
```

### Médias Móveis

<hr/>

Vamos aplicar médias móveis e Lowess em um mesmo conjunto de dados que fala sobre ICV, índice de custo de vida no município de São Paulo nas seguintes variáveis

- As observações são variações mensais
- Data: De janeiro de 1984 a outubro de 1996

Vejamos a série de dados e as médias móveis de terceira ordem:

```{r, echo = FALSE, warning = FALSE, message=FALSE, out.width = "100%"}
# Carregando dados M-ICV
url = 'https://www.ime.usp.br/~pam/ICV.xls'
a = GET(url, write_disk( tf <- tempfile(fileext = ".xls")))
Dados_ICV =  as_tibble(read_excel(tf))

# p do Lowess
p = 0.08

# Calculando médias móveis com log na resposta
Dados_ICV %<>%
  mutate(log_ICV = log(ICV),
         mm     = ma(ICV, order =  3, centre=TRUE),
         log_mm = ma(log_ICV, order =  3, centre=TRUE),
         ICV_mm = ICV - mm,
         log_ICV_mm = log_ICV - log_mm,
         lw3     = lowess(`Mes/ano`, ICV, f = p)$y,
         log_lw3 = lowess(`Mes/ano`, log_ICV, f = p)$y,
         ICV_lw3 = ICV -lw3,
         log_ICV_lw3 = log_ICV - log_lw3)



## Calculando com médias móveis de ordem 3
g1 = ggplot(Dados_ICV, aes(x = `Mes/ano`, y = ICV)) +
  geom_path(aes(x = `Mes/ano`, y = mm), col="red") + theme_classic() +
  labs(title = "Dados ICV",
  subtitle = "Com m.m. de terceira ordem em vermelho",
  x="Data",
  y="ICV",
  fill="")

g2 = ggplot(Dados_ICV, aes(x = `Mes/ano`, y = log_ICV)) + geom_path() +
  geom_path(aes(x = `Mes/ano`, y = log_mm), col="red") + theme_classic() +
  labs(
  subtitle = "Em logaritmo com m.m. de terceira ordem em vermelho",
  x="Data",
  y="log(ICV)",
  fill="")

(g1 / g2 ) 
```


Tentaremos retirar a tendência a partir do ajuste de médias móveis de terceira ordem, exploremos os resultados


```{r, echo = FALSE, warning = FALSE, message=FALSE, out.width = "100%"}

g3 = ggplot(Dados_ICV, aes(x = `Mes/ano`, y = ICV_mm)) + geom_path() + theme_classic() + 
  labs(title = "Dados ICV sem tendência",
  subtitle = "Método m.m.",
  x="Data",
  y="ICV",
  fill="")

g4 = ggplot(Dados_ICV, aes(x = `Mes/ano`, y = log_ICV_mm)) + geom_path() + theme_classic() +
  labs(
  subtitle = "Com logaritmo por m.m.",
  x="Data",
  y="log(ICV)",
  fill="")


  ( g3 / g4 )

```

###  Lowess

<hr/>

Vamos aplicar o método Lowess com p = 0,08 no mesmo conjunto de dados para comparar os resultados

```{r, echo = FALSE, warning = FALSE, message=FALSE, out.width = "100%"}

g1_lw = ggplot(Dados_ICV, aes(x = `Mes/ano`, y = ICV)) +
  geom_path(col="black") +
  geom_smooth(method="loess", se=FALSE, span= p, col="blue") +
  theme_classic() +
  labs(title = "Dados ICV",
  subtitle = "Com Lowess considerando p = 0,08",
  x="Data",
  y="ICV",
  fill="")

g2_lw = ggplot(Dados_ICV, aes(x = `Mes/ano`, y = log_ICV)) +
  geom_path(col="black") +
  geom_smooth(method="loess", se=FALSE, span= p, col="blue") +
  theme_classic() +
  labs(
  subtitle = "Em logaritmo com Lowess considerando p = 0,08",
  x="Data",
  y="ICV",
  fill="")

(g1_lw / g2_lw ) 
```

Tentaremos retirar a tendência a partir do ajuste do método Lowess considerando p = 0,08, exploremos os resultados

```{r, echo = FALSE, warning = FALSE, message=FALSE, out.width = "100%"}

g3_lw = ggplot(Dados_ICV, aes(x = `Mes/ano`, y = ICV_lw3)) + geom_path() + theme_classic() + 
  labs(title = "Dados ICV sem tendência",
  subtitle = "Método Lowess",
  x="Data",
  y="ICV",
  fill="")

g4_lw = ggplot(Dados_ICV, aes(x = `Mes/ano`, y = log_ICV_lw3)) + geom_path() + theme_classic() +
  labs(
  subtitle = "Com logaritmo por Lowess",
  x="Data",
  y="log(ICV)",
  fill="")


( g3_lw / g4_lw )

```

### Médias Móveis VS Lowess

<hr/>

Vamos explorar esses gráficos que comparam as médias móveis de terceira ordem e o método Lowess com p = 0,08


```{r, echo = FALSE, warning = FALSE, message=FALSE, out.width = "100%"}

(g3  | g4 ) /( g3_lw | g4_lw )

```

Nesse gráfico abaixo conseguimos ver de forma bem mais clara como é a construção das médias móveis em um conjunto de dados referente a produção física industrial nas seguintes variáveis:

- Produção física industrial total mensal
- Data: Mês de janeiro de 1991 a julho de 2000

```{r, echo = FALSE, warning = FALSE, message=FALSE, out.width = "100%"}

# Carregando dados PFI
url = 'https://www.ime.usp.br/~pam/PFI.XLS'
a = GET(url, write_disk( tf <- tempfile(fileext = ".xls")))
Dados_PFI =  as_tibble(read_excel(tf, col_names = F))

names(Dados_PFI) = c("tempo", "PFI")

Dados_PFI %<>% 
  mutate(mm1 = ma(PFI, order =  2, centre=TRUE),
         mm2 = ma(PFI, order =  6, centre=TRUE),
         mm3 = ma(PFI, order =  13, centre=TRUE))

# Gráfico da série com médias móveis
g1 = ggplot(Dados_PFI, aes(x = tempo, y = PFI)) +
  geom_path() +
  geom_path(aes(x = `tempo`, y = mm1), col="red", ) + theme_classic() + 
  labs(title = "Dados PFI",
  subtitle = "Método m.m. de ordem 2",
  x="Meses",
  y="PFI",
  fill="")

g2 = ggplot(Dados_PFI, aes(x = tempo, y = PFI)) +
  geom_path() +
  geom_path(aes(x = `tempo`, y = mm2), col="blue") + theme_classic() + 
  labs(
  subtitle = "Método m.m. de ordem 6",
  x="Meses",
  y="PFI",
  fill="")

g3 = ggplot(Dados_PFI, aes(x = tempo, y = PFI)) +
  geom_path() +
  geom_path(aes(x = `tempo`, y = mm3), col="green") +theme_classic() + 
  labs(
  subtitle = "Método m.m. de ordem 13",
  x="Meses",
  y="PFI",
  fill="")

g1 / g2 / g3

```

Nesse gráfico abaixo conseguimos ver de forma bem mais clara como é a construção do método Lowess utilizando o mesmo conjunto de dados PFI

```{r, echo = FALSE, warning = FALSE, message=FALSE, out.width = "100%"}

# Gráfico da série com Lowess
g1_lw0 = ggplot(Dados_PFI, aes(x = tempo, y = PFI)) +
  geom_path() +
  geom_smooth(method="loess", se=FALSE, span= .03, col="blue") + theme_classic() + 
  labs(title = "Dados PFI",
  subtitle = "Método Lowess sendo p = 0,03",
  x="Meses",
  y="PFI",
  fill="")

g2_lw1 = ggplot(Dados_PFI, aes(x = tempo, y = PFI)) +
  geom_path() +
  geom_smooth(method="loess", se=FALSE, span= .1, col="blue") + theme_classic() + 
  labs(
  subtitle = "Método Lowess sendo p = 0,1",
  x="Meses",
  y="PFI",
  fill="")

g3_lw2 = ggplot(Dados_PFI, aes(x = tempo, y = PFI)) +
  geom_path() +
  geom_smooth(method="loess", se=FALSE, span= .5, col="blue") +theme_classic() + 
  labs(
  subtitle = "Método Lowess sendo p = 0,5",
  x="Meses",
  y="PFI",
  fill="")

g1_lw0 / g2_lw1 / g3_lw2

```


# Sazonalidade

****

### Manchas solares de Wolf
```{r, echo = F}

url <- 'https://www.ime.usp.br/~pam/MANCHAS.XLS'
a <- GET(url, write_disk( tf <- tempfile(fileext = ".xls")))
tab_manchas <- as_tibble(read_excel(tf)) %>% 
  mutate(tempo = 1:nrow(.))

summary(tab_manchas)

```

Temos uma série temporal compreendida entre 1749 a 1924 (176 anos).

### Número de Wolf    
O número de Wolf (também conhecido como número internacional de mancha solar, número relativo de mancha solar ou número de Zurique) é um valor que indica o número de manchas solares e grupos de manchas solares presentes na superfície do Sol.      
A ideia de calcular o número de manchas solares se origina em Rudolf Wolf, em 1848, em Zurique, Suíça.     
**Fonte**: https://pt.wikipedia.org/wiki/N%C3%BAmero_de_Wolf


### Gŕafico da série temporal
```{r, echo = F, fig.asp = 0.5}

tab_manchas %>% 
  ggplot(aes(x = Ano, y = manchas)) +
  geom_line() +
  labs(x = 'ano', y = 'manchas', title = 'Número de manchas solares') +
  theme(axis.text.x = element_text(angle = 90, vjust = 0.5)) +
  theme_classic()

```
    
É possível notar que há uma certa sazonalidade, porém não parece haver tendência na série temporal.     
Vamos tentar modelar a componente de sazonalidade.     


### Média móvel de ordem 3
```{r, echo = F, warning = F, message = F, fig.asp = 0.8}

ordem <- 3

p1 <- tab_manchas %>% 
  mutate(mm3 = ma(manchas, order = ordem, centre = T)) %>%
  ggplot(aes(x = Ano)) +
  geom_line(aes(y = manchas)) +
  geom_line(aes(y = mm3), color = 'red') +
  labs(x = 'ano', y = 'manchas', title = paste0('Média móvel de ordem ', ordem)) +
  theme(axis.text.x = element_text(angle = 90, vjust = 0.5)) +
  theme_classic()

p2 <- tab_manchas %>% 
  mutate(mm3 = as.double(ma(manchas, order = ordem, centre = T))) %>%
  mutate(serie_sem_sazonalidade = manchas - mm3) %>%
  ggplot(aes(x = Ano)) +
  geom_line(aes(y = serie_sem_sazonalidade), color = 'blue') +
  labs(x = 'ano', y = 'manchas', title = expression(Z[t] - hat(S[t]))) +
  theme_classic() + 
  theme(legend.position = 'bottom')

p1 / p2

```


### Modelo LOWESS para p = 0.03
```{r, echo = F, warning = F, message = F, fig.asp = 0.8}

f <- 0.03

p3 <- tab_manchas %>% 
  mutate(pred = lowess(manchas, f = f)$y) %>%
  ggplot(aes(x = Ano)) +
  geom_line(aes(y = manchas)) +
  geom_line(aes(y = pred), color = 'red') +
  labs(x = 'ano', y = 'manchas', title = paste0('LOWESS com p = ', f)) +
  theme(axis.text.x = element_text(angle = 90, vjust = 0.5)) +
  theme_classic()

p4 <- tab_manchas %>% 
  mutate(pred = lowess(manchas, f = f)$y) %>%
  mutate(serie_sem_sazonalidade = manchas - pred) %>%
  ggplot(aes(x = Ano)) +
  geom_line(aes(y = serie_sem_sazonalidade), color = 'blue') +
  labs(x = 'ano', y = 'manchas', title = expression(Z[t] - hat(S[t]))) +
  theme_classic() + 
  theme(legend.position = 'bottom')

p3 / p4

```